【裁判字號】    90,上訴,99
【裁判日期】    891113
【裁判案由】    遺棄等
【裁判全文】
臺灣高等法院刑事判決                                九十年度上訴字第九九號
    上  訴  人
    即  自訴人  甲○○
    自訴代理人  丙○○
    被      告  戊○○
                丁○○
    共      同
    選任辯護人  楊明廣
右上訴人因自訴被告等遺棄等案件，不服臺灣桃園地方法院八十九年度自字第一四六
號，中華民國八十九年十一月十三日第一審判決，提起上訴，本院判決如左：
    主  文
上訴駁回。
    理  由
一、本件自訴意旨略以：
    (一)被告戊○○、丁○○夫婦八年前購屋，向自訴人甲○○所借用之二百萬元，係
      自訴人的棺材本。但被告二人卻於民國八十九年一月八日將自訴人逐出家門，
      事後經自訴人苦苦哀求，勉強償還五十萬元，足見被告二人故意拖欠自訴人棺
      材本，存心讓其自生自滅（即心存餓死亦無妨的心態）之明証，被告二人此行
      ，涉犯刑法第二百九十四條、第二百九十五條之遺棄罪嫌。
    (二)被告二人於八十九年三月五日，竟當著調解委員乙○○等人，誣指自訴人甲○○患有經神分裂症，要求乙○○向政府有關單位申請，將自訴人關入療養院，
      涉犯刑法第三百十條之誹謗罪嫌。
    (三)八十九年三月五日乙○○小姐調解失敗，被告丁○○竟自背後向自訴人恐嚇稱
      ﹕「你以後的下場會很悲慘！」，使自訴人心生畏怖。八十九年三月十四日被
      告戊○○竟持自訴人留在家中的衣服，至神壇作法，詛咒自訴人甲○○，然後
      再將貼滿奇奇怪怪符咒之衣服帶到復旦高中交給自訴人之幼女己○○（己○○
      就讀復旦高中，為自訴人甲○○與已離婚之第三任丈夫所生，為被告戊○○同
母異父之妹），影射將使自訴人甲○○不得好死，己○○之眾多女同學目睹此
      一恐怖景象，在一片驚懼聲中，將該貼滿符咒之衣服丟棄，自訴人事後聞之，
      恐懼萬分，自此每日寢食俱廢，坐立難安，被告二人此舉涉犯刑法第三百零五
      條之恐嚇危害安全罪嫌。
    (四)八十九年六月二十日至七月一日之間，被告戊○○竟利用每日下午六點多的下
      班時間，至自訴人位於桃園縣中壢市○○街六四巷二十弄二號的租住處，以亂
      按門鈴的方式搔擾，使自訴人甲○○為開門而疲於奔命，被告戊○○此舉涉犯
      刑法第三百零四條之強制罪嫌。
二、按犯罪事實應依證據認定之，無證據不得推定其犯罪事實；又不能證明被告犯罪
    者，應諭知無罪之判決，刑事訴訟法第一百五十四條、第三百零一條第一項分別
    定有明文。訊據被告戊○○、丁○○二人則堅詞否認有前開自訴人指述之罪行，
    均辯稱：(1)自訴人係資助二百萬元供渠等購屋，渠等並於八十八年七月六日接自
    訴人前來同住，但生活上發生諸多摩擦，自訴人提議要搬出去，渠於自訴人搬走
    當日開五十萬元支票交付自訴人，事後也提出還錢計劃，但均不為自訴人接受，
    但伊等絕無遺棄之意；(2)渠事後為求神明保佑，才拿自訴人衣服至神壇作法，並
    無用符咒詛咒自訴人等行為。而雙方在家中進行調解失敗，渠等建議自訴人接受
    心理諮商，並無誹謗之意；(3)丁○○見調解不成立，自訴人又喋喋不休，才勸說
    自訴人不要把事情弄得那麻嚴重，否則將來會後悔等語，並無語帶恐嚇說「下場
    會很悲慘」；(4)戊○○不曾故意按自訴人住處門鈴，強制自訴人行無義務之開門
    云云。
三、經查：
    (一)有關自訴人與被告夫妻二人同住於桃園縣中壢市○○街六三巷一弄二四號之經
      過，訊之自訴人於原審中供稱：八十八年七月六日搬進去被告在仁德街之住處
      生活。．．．伊在台南市租屋。．．．伊之前還能做工，但八十八年伊生病，
      被告邀伊同住云云（見原審卷，第二九頁），足徵被告二人尚能因扶養、照顧
      自訴人之心態而主動邀其同住生活。惟居住期間雙方因生活型態差異發生諸多
      齟齬，諸如自訴人於信函載述稱「我是很高興能搬到中壢來，原本打算做個快
      樂老媽子，但蜜月期卻很快結束，我之所以會覺得不快樂，是覺得既然要住在
      一起，為何要各過各的」、「從頭到尾，我從沒說過瑞芝不孝，只覺得她太任
      性、太情緒化，她平時反倒比你多些關心，說話也比較委婉，你則令我覺得太
      過冷漠」、「我對你們種種關心，在你而言，卻是不當的干涉」、「你說我對
      瑞芝那次生氣的事，耿耿於懷不應該，我當然耿耿於懷，這點小事就生那麼大
      的氣，我這個婆婆擺在那裡？你說她沒錯，無緣無故被罵當然生氣」、「我始
      終當瑞芝是個被寵壞的女兒，我從不覺得她壞，你卻一再的指責我小心眼，自
      己愛生悶氣」、「我一直很關心你二人的健康，但你並不高興我的關心，我一
      直有被排斥的感覺，我才會有寄人籬下，一切不能自主的感覺」、「你說故意
      不給我零用錢，所以我拒絕收那五千元回台南的旅費，我不食嗟來食，不接受
      施拾，何況你是叫你妹轉交，毫無誠意」、「我從你冷漠的態度及你們全部都
      不理我，我已嗅出該走了，我不是賴著不走，而是在這舉目無親，人生地不熟
      的地方，要找一個能讓我及那幾隻犬容身之處很難，不過你放心，我會更積極
      更努力去找，儘快搬離」，此有自訴人寫給被告戊○○信件及數落被告戊○○
      不孝文件在卷可參（見原審卷，刑事辯護(一)狀所附被證五號及被證六號信件）
      ，顯係彼此共同生活有所不快而發生若干摩擦，自訴人亦即表明搬離前開處所
      之意，則自訴人事後指述被告二人將之驅離上開住處，即非無疑。又自訴代理
      人雖舉被告戊○○、丁○○與自訴人之錄音帶譯文，就其間被告戊○○明確要
      求自訴人搬離，並以搬離作為開具支票還款之條件，指自訴人因生活無著，致
      被迫搬離等語。惟本院觀覽該錄音全文（見原審卷，補充自訴理由狀一所附證
      據四），被告等亦陳述：「．．．我辛辛苦苦把你（指自訴人）接上來，結果
      把這個家搞的不像個家，要搬出去再回頭跟我要二百萬．．．。．．．我們講
      講看為什麼要鬧，為什麼要搬家．．．，你一開始說什麼，你沒自主權，要搬
      家，對不對？（見原審卷，第一九○頁）」、「．．．我當時內心煎熬，最後
      他（指自訴人）堅持要搬，我也不在留他，我不是我趕他出去，是他房子找好
      了，他說二百萬，拿到二百萬給我，我馬上搬出去．．．（見原審卷，第二○
      九頁）」等語，足徵代理人刻意遮拾有利於己之片段陳述，復衡諸當時親情交
      惡，言語中難免有齟齬，尚不得執此而為被告等不利之認定。另自訴人資助二
      百萬元供被告戊○○購買仁德街上址
      住處一節，業據自訴人於八十八年一月十日寫給被告戊○○信件載謂：「你要
      買房子，我更是把智璋及薏安的錢加上我的棺材本都拿出來，共二百萬元，我
      是希望你們往後日子會過得輕鬆些，別老是為了房租或房貸而忙得焦頭爛額，
      這不也是我的愛？」等語（見原審卷，刑事辯護(一)狀所附被證一號信件），自
      訴人為助被告脫離無殼蝸牛之苦，所表現至親之愛甚篤，戊○○亦利用該筆資
      金於八十一年置產，已有數年之久，自訴人未曾向被告戊○○催討該筆款項，
      何以自訴人搬與被告同住，雙方終因習性不合或婆媳等問題，自訴人於八十九
      年一月二十日搬遷之後，才起意向被告戊○○催討二百萬元款項？再者，自訴
      人與被告戊○○雖對於二百萬元性質係屬「借貸」或是「贈與」互有爭執，惟
      自訴人自搬離前開住所後，要求被告戊○○歸還二百萬元，甚或委請調解委員
      前來調解，爭執焦點均係該二百萬元何時歸還問題，雖自訴人認為該二百萬元
      係其「棺材本」，然子女有無盡扶養之義務，與子女何時歸還向父母借款，顯
      係不同法律層面問題，一者為盡生活保持之扶養義務，一者為民事債務糾葛。
      從而自訴人所陳被告戊○○故意不歸還剩餘一百五十萬元，讓其自生自滅，涉
      有遺棄罪行云云，顯將民事債務糾紛混充為被告未盡扶養義務，容有誤會。
    (二)按刑法第二百九十四條所謂無自救力之人，係指其人非待他人之扶養、保護，
      即不能維持其生存者而言。故依法令或契約負有此項義務之人，縱不履行義務
      ，而被扶養保護人，並非絕無自救能力，或對於約定之扶養方法發生爭執，致
      未能繼續盡其扶養之義務者，均不能成立該條之遺棄罪（最高法院三十一年度
      上字第一八六七號判例參照），查自訴人自被告上址住處遷離後，即自行與其
      女己○○（七十年十一月三日生，現年十九歲）賃居於桃園縣中壢市○○街六
      四巷二十弄二號之居所，而斯時自訴人身體雖有長期性消化性潰瘍、退化性關
      節炎纏身，惟尚無罹患需人即時照料、扶助之疾病，生活起居應得自理無虞，
      此觀自訴狀所附之行政院衛生署桃園醫院診斷證明書二紙、台南市立醫院全民
      健康保險繼續治療單一紙（均影本）（見原審卷，第一二至一四頁）即明。至
      於其生活之經濟來源，質之自訴人於原審中供稱：伊本身財產還有被告戊○○
      還伊的五十萬元，伊自己二十兩黃金、七張倫飛電腦股票云云（見原審卷，第
      一一一頁），而本院查核自訴人提呈其所有之寶島商業銀行中壢分行、台南西
      華郵局、第一商業銀行活期存款存摺（見原審卷，第一四一至一五八頁），亦
      徵其每月尚有相當之款項存入，觀至存摺末筆款項列打之八十九年十月間，自
      訴人仍有結餘款十五餘萬元，顯然自訴人搬離之時，其生存尚不致發生危險，
      即非無自救力之人。再者，自訴人自承：伊與第一任丈夫黎先惠（離婚）生有
      三男一女，老大是軍人，老二在外銷公司當業務、被告戊○○是老三，女兒嫁
      香港華僑；第二任丈夫（病故），生一個兒子莊智璋，在英業達工作；與第三
      任丈夫（離婚），生己○○，與我同住，還在唸書云云（見本院九十年一月十
      九日訊問筆錄），故除被告戊○○外，尚有四位成年且負同一扶養義務之直系
      血親卑親屬（民法第一千一百十五條第一項），自訴人自得依法請求其等共負
      扶養之責，其後續養奉問題亦可無虞。綜上事證，並無積極事證足資認定被告
      涉有遺棄之犯行，自難據以該條之罪相繩。
    (三)自訴人提出八十九年三月五日調解當場錄音譯文節本，指稱被告丁○○於調解
      現場陳稱：「我（按指丁○○）覺得我婆婆有精神分裂症，有躁鬱症的傾向，
      我真的不敢講，但是我這個做晚輩的講出來會怎樣？是不是人家說我婆婆有問
      題，我婆婆有神經病．．．．．．你們要回去可以，前提，她（指自訴人）一
      定要去療養院接受精神治療」，惟細譯當日錄音全文（見原審卷，補充自訴理
      由狀一所附證據四），自訴人與被告二人主要針對二百萬元款項產生緣由及剩
      餘一百五十萬元如何還款等問題進行調解，進而引發雙方陳述同住時發生的種
      種不愉快等細節進行爭執，自訴人當場駁斥被告丁○○所述精神分裂等情，並
      當場表示可以鑑定並無神經病，被告丁○○則解釋並非指自訴人有神經病，而
      係指精神分裂症，並陳稱：「我的意思是說，媽媽，我真的希望你身體健健康
      康，但你的自己的狀況，你自己都不了解．．．後來我去問人家，人家跟我講
      ，躁鬱症有什麼樣的症狀，精神分裂症有什麼樣的症狀，我真的很害怕，所以
      才趕快找舅媽，我不是跟她講你有病，你有神經病，幹什麼的，我找的理由是
      說：我們是晚輩，我們沒有辦法帶你去看醫生，如果有辦法的話，就看在這個
      妹妹的份上，可不可以說，可不可以說帶你去檢查一下（見原審卷，第二二三
      頁）」云云，可徵被告丁○○斯時並非以「神經病」或「精神分裂症」等詞句
      謾罵自訴人，而係表示伊自行研判自訴人可能有精神分裂症傾向之陳述。然查
      當日係由調解委員乙○○及陳和旺居中調解，地點係在桃園縣中壢市○○街六
      三巷一弄二四號被告住處，除當事人、調解人外，其他不特定人或多數人均不
      得自由進出，被告丁○○固在當場稱自訴人有精神分裂症等傾向，仍難認有意
      圖散播於不特定人或多數人使大眾得以知悉其內容，顯非處於「公然」或「意
      圖散佈於眾」之情形。至自訴代理人所謂「乙○○及陳和旺二人具有調解委員
      身分，有向相關單位呈報調解情形及結果之義務，故被告丁○○目的在廣為流
      傳」云云，顯已曲解散布之意，而調解委員乙○○、陳和旺雖有呈報調解情形
      及結果之義務，亦僅對於有關調解事項之爭執點、何以未能達成調解條件等情
      呈報，並非將所見聞者一一傳述，是代理人以臆測方式，推測被告丁○○將居
      中調解之乙○○及陳和旺二人視為「傳聲筒」，資為散布前開言詞之工具，顯
      有未洽。又自訴人聲請傳訊馬楊釵、聶玉玲二人證明被告丁○○誹謗行為云云
      。惟據證人即被告戊○○同父異母兄弟暨自訴人之子莊智璋於本院到庭證稱：
      八十七年下半年，被告丁○○，他在娘家安胎，打電話給我，要我到中壢，我
  到他家，他說我母親處理流浪狗很兇，所以他懷疑我母親精神上有問題，問我
      要不要帶去看醫生云云（見本院九十年一月三十一日審判筆錄），而自訴人於
      原審訊問時亦陳稱：被告丁○○打電話向馬楊釵、聶玉玲二人說伊有神精病，
      但他們二人都勸丁○○要帶伊去看病云云（見原審卷，第一三三頁），則查莊
      智璋、馬楊釵、聶玉玲之反應不在責罵丁○○詆毀長輩即自訴人名譽，而係要
      求丁○○帶自訴人去看病等情觀之，是被告丁○○自行研判懷疑自訴人有精神
      疾病而以電話向特定之親戚求助甚明，顯與散布或傳述於不特定人之大眾情形
      有別，即難繩以該條之罪，自訴人聲請傳訊前開證人部分，核無必要，併此敘
      明。
    (四)又自訴人稱被告丁○○於調解失敗之後，向其恐嚇稱「你的下場會很慘」，使
      其心生畏怖。又被告戊○○將其衣物貼滿符咒後，將衣服拿給己○○，擺明將
      使自訴人不得好死，涉犯刑法第三百零五條之恐嚇危害安全罪云云。惟查，刑
      法第三百零五條之要件，係謂以加害生命、身體、自由、名譽等事通知他人，
      使其發生畏怖心理，惟所表示者須在客觀上認為足以構成威脅、以致被恐嚇者
      之生活狀態陷於危險不安之境，乃屬相當。被告丁○○堅詞否認曾以「你的下
      場會很慘」等語恐嚇自訴人，辯稱：伊見調解失敗，希望自訴人不要將事情弄
      得這麼嚴重，僅說「否則你會後悔」等語，然姑不論自訴人與被告何人所言為
      真，基於前開調解錄音譯文內容以觀，被告與自訴人始終對一百五十萬元何時
      償還一節無法達成共識，致調解失敗，調解過程之對立更加深雙方的裂痕，身
      為母親之自訴人顯然無法在短期內與被告二人即子、媳復合，縱被告丁○○曾
      向自訴人稱「你的下場會很慘」，顯對調解過程母子逼迫對立之情形有感而發
      ，考核其語詞意涵充其量在提敘自訴人往後可能之生活狀態，並無任何具體「
      加害」語句或意向存在，從而自訴人指稱該語詞使其心生畏怖，自與刑法恐嚇
      罪行無關。又自訴人始終無法指出被告戊○○係貼何種符咒欲以加害，而自訴
      代理人則以雙方交惡，被告所貼符咒絕對係惡符云云任加指摘。質諸被告戊○○辯稱：「因跟自訴人關係不好，渠丈母娘建議把自訴人衣服拿到神壇作法．
      ．．（見原審卷，第四七頁）」、「渠拿母親的衣服去神壇，是要去求平安，
      沒有藉此恐嚇（同上審卷，第一三三頁）」云云，核與證人己○○於本院供稱
      ：他來拿衣服去神壇拜拜說是要求我們平安（見本院九十年一月十九日訊問筆
      錄）等情相符，又衡諸民間習常遇有不順遂者，以符咒驅魔祟、乞平安之作法
      ，亦屬通常之事，故被告所辯，未與證據、事理相悖，信亦有徵；另嚴格而論
      ，符咒係屬道士研究的「專門學術」，惟符咒能否應顯求符者之望，顯非目前
      科學所能驗證範疇，而屬「玄學」之領域，然而吉凶福禍等命定之事，既非凡
      人所能操控，顯亦非被告戊○○在衣服貼「紙片」所能左右，至為明灼，則自
      訴人陳稱被告戊○○施符咒加害云云，顯與刑法第三百零五條之恐嚇手段，須
      限於行為人所能控制或左右之要件不合。
    (五)刑法第三百零四條之強制罪，係以強暴、脅迫使人行無義務之事或妨害人行使
      權利為要件，自訴人雖指稱被告戊○○以亂按門鈴方式騷擾其生活云云，惟此
      為被告二人於偵審中堅決否認，有所爭執。又本院傳訊證人即自訴人之女己○○雖證稱：有人固定到我家按門鈴，七月一日時，我剛好在講電話，看到一個
      人在按門鈴，他的體型、身高都跟我三哥（指戊○○）幾乎一樣云云，然細酌
      其證言亦僅係以體型、身高與被告戊○○相似而逕予推論之詞，顯並未曾照面
      ，自不足為被告戊○○不利認定之基礎，此外，自訴人復無法提出其他證據以
      實其說，自難認被告戊○○犯有強制罪犯行，
三、綜上所述，本件自訴人所指被告二人遺棄等犯行，惟依卷內顯示之證據，均尚不
    足以證明被告等確有該等犯罪事實；此外，復查無其他具體事證足資證明被告二
    人之犯行，被告犯罪即屬不能證明。原審依調查證據，綜合全案辯論意旨，據而
    為被告二人均無罪之諭知，洵無不合，自訴人上訴意旨仍執陳詞指摘原判決不當
    ，為無理由，應予駁回。
據上論斷，應依刑事訴訟法第三百六十八條，判決如主文。
中    華    民    國     九十     年       二       月       十四       日
                              臺灣高等法院刑事第十庭
                                  審判長法  官  溫  耀  源
                                        法  官  林  銓  正
                                        法  官  黃  金  富
右正本證明與原本無異。
如不服本判決應於收受送達後十日內向本院提出上訴書狀，其未敘述上訴之理由者並
得於提起上訴後十日內向本院補提理由書（均須按他造當事人之人數附繕本）。
                            書記官  江  采  廷
中    華    民    國     九十     年     二         月       十四       日


司法院資訊處製作；財團法人民間司法改革基金會備份。
